臺灣高等法院臺南分院刑事裁定　　　　　　　九十一年度抗字第二四號　　Ａ
　　　抗　告　人　臺灣雲林地方法院檢察署
　　　受　刑　人　甲　○　○
右列抗告人因受刑人聲明異議案件，不服臺灣雲林地方法院中華民國九十一年六月二
十日裁定（九十一年度聲字第三八一號）提起抗告，本院裁定如左：
      主      文
抗告駁回。
      理      由
一、本件抗告意旨略以：右列受刑人因違反公職人員選舉罷免法案件，經臺灣雲林地
    方法院判處有期徒刑三月，如易科罰金，以三百元折算一日，褫奪公權二年，扣
    案之預備行賄款項現金新台幣十七萬元沒收；被訴投票受賄罪部分無罪。並經確
    定。經臺灣雲林地方法院檢察署執行檢察官於民國（下同）九十一年六月十四日
    發監執行，受刑人甲○○對該執行指揮命令聲明異議，經臺灣雲林地方法院於九
    十一年六月二十日以九十一年度聲字第三八一號裁定將該指揮處分撤銷，原裁定
    諭知撤銷檢察官前揭指揮處分，無非以檢察官未審酌受刑人甲○○具有家庭、個
    人身體因素、原確定判決僅量刑三月徒刑，難認受刑人之犯行已達嚴重敗壞選風
    及短期自由刑，尚不足以收矯正之效。然查：
  (一)受刑人主張家中尚有高齡八十的母親，之前因中風癱瘓而長年臥病在床，近年身
    體機能更是惡化，全身僵直、四肢萎縮，生活起居均須人全天候協助。因受刑人
    之兄長已去世二十年，弟弟在外謀生，孝養之責皆落在受刑人一人身上，三名子
    女雖已成年，但卻都在外地求學，尚無謀生能力，妻又患有心律不整、憂鬱症、
    高血壓等病症，根本無法一人承擔如此繁重的照料，所以長年以來母親的所有生
    活起居一直由受刑人全權負責。緊接的，下學期又要開始，三個孩子的學雜費與
    生活費也一直是家庭裡面沈重的負擔，全家六人端賴受刑人經營的竹材加工廠維
    生，受刑人入監執行，則家小生計無著。又受刑人患糖尿病至少已有三年，就診
    治療後病情仍未穩定，且常有頭痛、耳鳴、嚴重失眠等併發症，受刑人入監執行
    ，即無法繼續追蹤治療糖尿病，恐致病情惡化。然受刑人上開家庭、個人身體因
    素，並非發生或存在於發監執行之後，而係發生或存在於受刑人預備行求賄選之
    時，受刑人苟真能慮及上開情事，焉須冒然違法，況政府為杜絕賄選歪風，不斷
    藉由媒體強力宣導，受刑人仍置若罔聞，於違法判決確定後，方以前揭因素聲請
    易科罰金，苟受刑人資力甚佳，有足夠錢辦理易科罰金，焉能杜其再犯？又如何
    淨化選風，維持法秩序？
  (二)刑法第四十一條係於九十年一月十日修正公布，該條第一項但書規定，係賦予執
    行檢察官於綜合該條上段事由後，認如不發監執行，不足以維持法秩序，則可發
    監執行，執行檢察官為上開判斷，亦如法官之量刑，屬於自由裁量範疇。原則上
    不受司法審查，況立法者以此不確定法律概念立法，即在賦予執行檢察官綜合所
    有事由後，有自由裁量空間，如須將該規定內逐一闡述，則已非自由裁量，應係
    羈束處分或羈事裁量。
  (三)原確定判決法官已將受刑人犯罪行為作出評斷，雖量刑僅逾自由刑最低刑度一個
    月，然尚不能以此量刑結果，遽以論斷受刑人犯罪情節非嚴重敗壞選風，而執以
    推翻原審法官對受刑人「嚴重敗壞選風」之評價，蓋法官量刑輕重屬自由裁量，
    原則上不受司法審查，否則法官量刑失之允洽，亦以其量刑最終結果，論斷其對
    受刑人犯行所下之評價，應不符該法官對受刑人犯行評價之最真實反應。
  (四)短期自由刑之存廢或良窳，能否發揮矯正之效，或容有討論空間，然皆非執法機
    關所能越俎代庖或置喙。因之，尚不能以短期自由刑執行效果，作為應否發監執
    行準據，執法機關對受刑人應否發監執行，而僅能依訴訟法及刑法規定為之，學
    者高見縱具學術或立法參考價值，然未經立法程序，猶不能執為執法依據，否則
    難謂已依法執法。
  (五)綜上，原裁定認事用法，均有未洽，為此，請撤銷原裁定。
二、經查原審法院係認：１、受刑人甲○○獨資經營一家竹材加工廠，有其提出之雲
    林縣政府營利事業登記證影本一件可證。２、其母張邱勤與其同戶，且因肢體中
    度障礙，臥病在床，有其提出之全戶戶籍謄本、其母之身心障礙手冊影本各一件
    、照片三張可稽。３、其妻楊翠英患有心律不整之心臟疾病，而其三位子女均在
    外地就學中，亦有其妻之診斷證明書一件、子女之學生證影本三件在卷可稽。從
    而，受刑人甲○○入監服刑，導致其患有心律不整疾病之妻子，必須撐持家計，
    又須獨力照顧中度肢障的母親，認為，受刑人確實因家庭之關係，執行有期徒刑
    顯有困難。原裁定對於受刑人甲○○所宣告之有期徒刑，如何因其職業或家庭關
    係，執行顯有困難，因而撤銷檢察官就臺灣雲林地方法院九十一年度易字第六０
    號確定判決對受刑人甲○○所處之有期徒刑參月，不准易科罰金之執行指揮處，
    改諭知准予易科罰金。經審酌受刑人所提出之證據，確有上開原審裁定所述之情
    事，因而原審法院撤銷檢察官不准易科罰金之執行指揮處分，改諭知准予易科罰
    金，並無不當。
三、檢察提起抗告雖認：「(一)受刑人主張家中尚有高齡八十的母親，之前因中風癱瘓
    而長年臥病在床，近年身體機能更是惡化，全身僵直、四肢萎縮，生活起居均須
    人全天候協助。因受刑人之兄長已去世二十年，弟弟在外謀生，孝養之責皆落在
    受刑人一人身上，三名子女雖已成年，但卻都在外地求學，尚無謀生能力，妻又
    患有心律不整、憂鬱症、高血壓等病症，根本無法一人承擔如此繁重的照料，所
    以長年以來母親的所有生活起居一直由受刑人全權負責。緊接的，下學期又要開
    始，三個孩子的學雜費與生活費也一直是家庭裡面沈重的負擔，全家六人端賴受
    刑人經營的竹材加工廠維生，受刑人入監執行，則家小生計無著。又受刑人患糖
    尿病至少已有三年，就診治療後病情仍未穩定，且常有頭痛、耳鳴、嚴重失眠等
    併發症，受刑人入監執行，即無法繼續追蹤治療糖尿病，恐致病情惡化。然受刑
    人上開家庭、個人身體因素，並非發生或存在於發監執行之後，而係發生或存在
    於受刑人預備行求賄選之時，受刑人苟真能慮及上開情事，焉須冒然違法，況政
    府為杜絕賄選歪風，不斷藉由媒體強力宣導，受刑人仍置若罔聞，於違法判決確
    定後，方以前揭因素聲請易科罰金，苟受刑人資力甚佳，有足夠錢辦理易科罰金
    ，焉能杜其再犯？又如何淨化選風，維持法秩序？」等語，而提起抗告。然查：
（一）刑法第四十一條易科罰金之折算標準於九十年一月十日修正後，將原條文：「
      ：：因身體、教育、職業、家庭之關係：：，執行顯有困難者，得以一元以上
      三元以下折算一日，易科罰金。」之後。加上但書「但確因不執行所宣告之刑
      ，難收矯正之效，或難以維持法秩序者，不在此限。」，亦即以得易科為原則
      ，在「確因不執行所宣告之刑，難收矯正之效，或難以維持法秩序者」之情況
      下，始得不准易科罰金，因而執行檢察官在執行時則應考量受刑人是否「確因
      不執行所宣告之刑，難收矯正之效，或難以維持法秩序」，因而受刑人因「家
      庭之關係，執行顯有困難」，若非「確因不執行所宣告之刑，難收矯正之效，
      或難以維持法秩序」，則不能因其「家庭之關係，執行顯有困難」之因素係在
      犯罪前或犯罪後【而有不同之考量】。
（二）復按受刑人犯最重本刑五年以下有期徒刑以下之刑之罪，而受六個月以下有期
      徒刑或拘役之宣告時，因身體、職業、家庭之關係或其他正當事由，執行有困
      難者，得以一元以上三元以下折算一日，易科罰金。刑法第四十一條第一項定
      有明文。該條所謂「因身體、職業、家庭之關係或其他正當事由」，只須受刑
      人客觀上存在有該事由，則應許其以罰金刑取代短期自由刑之執行，並不因該
      事由於案發前是否存在而有所區別，亦不因受刑人資力是否甚佳而需為不同之
      認定，否則所有易科罰金之案件，必先調查受刑人之資力而為准駁，不但法未
      明文，且窒礙難行，又其若仍再犯，刑法上自有累犯之加重本刑之機制，並非
      本條所須考量之因素。
（三）因而抗告人以「：：受刑人上開家庭、個人身體因素，並非發生或存在於發監
      執行之後，而係發生或存在於受刑人預備行求賄選之時：：於判決確定後，方
      以前揭因素聲請易科罰金，：：，焉能杜其再犯？又如何淨化選風，維持法秩
      序？」，尚乏所據。
四、抗告人雖又以：「(二)刑法第四十一條係於九十年一月十日修正公布，該條第一項
    但書規定，係賦予執行檢察官於綜合該條上段事由後，認如不發監執行，不足以
    維持法秩序，則可發監執行，執行檢察官為上開判斷，亦如法官之量刑，屬於自
    由裁量範疇。原則上不受司法審查，況立法者以此不確定法律概念立法，即在賦
    予執行檢察官綜合所有事由後，有自由裁量空間，如須將該規定內逐一闡述，則
    已非自由裁量，應係羈束處分或羈事裁量」等語抗告。惟查：
（一）按以實體法上事項為裁定之內容者，具有實體判決之效力，視同判決；有期徒
      刑、拘役准予執行易科罰金之裁定，足使自由刑更易為罰金刑之執行，性質上
      亦具有實體判決之效力，自得為非常上訴之對象。刑法第四十一條有關宣告有
      期徒刑、拘役應否准許易科罰金執行之換刑處分，依刑事訴訟法第四百五十七
      條規定固由檢察官指揮之，屬於檢察官指揮執行時得自由裁量之事項。但檢察
      官之執行指揮，仍應詳酌刑法第四十一條所定「因身體、教育、職業或家庭之
      關係」，執行有期徒刑或拘役是否顯有困難，妥為考量後為適法之執行指揮，
      否則，其自由裁量權之行使即難謂當。刑事訴訟法第四百八十四條、第四百八
      十六條分別規定：「受刑人或其法定代理人或配偶以檢察官執行之指揮為不當
      者，得向諭知該裁判之法院聲明異議」；「法院應就異議之聲明裁定之」。此
      項規定係對檢察官之指揮執行，認有不當時有其救濟之方法，求以撤銷或變更
      該項不當之執行指揮。法文既無法院不得變更檢察官之執行指揮之規定，參酌
      刑事訴訟法第四百十六條規定，對於檢察官之處分所為之準抗告，法院得對該
      項處分予以撤銷或變更，則性質上相同之對於檢察官之執行指揮所提異議之聲
      明，受理之法院自亦得予以撤銷或變更之，而受理異議之聲明法院，得審核之
      範圍應及於刑之執行或其方法。從而，刑法第四十一條規定關於應否准予易科
      罰金之執行指揮，受理異議之聲明之法院，若認其為不當時，自得撤銷或變更
      之；如認法院僅得撤銷檢察官之執行指揮，不得變更之，倘檢察官不為變更其
      處分時，將使上述規定之救濟程序失其效用，當非立法之本旨（最高法院七十
      七年度台非字第一五八號判決意旨參照）。
（二）因而諭知受理異議聲明之法院（即諭知裁判之法院），若認其為不當時，自得
      變更檢察官所為之執行指揮。抗告人所執「：：執行檢察官為上開判斷，亦如
      法官之量刑，屬於自由裁量範疇，原則上不受司法審查：：」，其理由亦非得
      當。
五、至於受刑人是否有刑法第四十一條第一項但書所謂「確因不執行所宣告之刑，難
    收矯正之效，或難以維持法秩序者」之情形，檢察官抗告意旨固認有若不執行所
    宣告之刑，難以淨化選風、維持法秩序。然刑法第四十一條第一項但書雖規定：
    但確因不執行所宣告之刑，難收矯正之效，或難以維持法秩序者，不在此限。惟
    但書部分之適用，為刑法第四十一條第一項之例外規定，基於例外從嚴之法則，
    檢察官自應進一步就個案何以符合該部分構成要件詳以說明，用以確保公權力行
    使之透明、可受公評，並防止裁量之恣意，而執行檢察官並未闡釋法秩序之概念
    ，並說明、論述為何受刑人不發監執行，不足以維持法秩序。惟執行檢察官於執
    行時僅泛言「受刑人涉犯預備賄選，嚴重敗壞選風，如不發監執行，不足以淨化
    選風，亦不足以維持法秩序。」，卻未【詳細說明】受刑人「確因不執行所宣告
    之刑，難收矯正之效，或難以維持法秩序」（如法院之判決書亦應說明得心證之
    理由），因而其執行指揮自未能得到認同。況所謂「不發監執行，不足以淨化選
    風」云云，其理由「受刑人涉犯預備賄選，嚴重敗壞選風」，已是原確定判決量
    刑理由。原確定判決既經審酌受刑人「嚴重影響選舉之公正性，且敗壞選風」，
    及「其犯罪之動機、目的、方法及犯後於本院坦承犯行，態度尚稱良好等一切情
    狀」，量處最低刑二月加了一個月，顯見法院已經綜合考量各種情形予受刑人適
    當之刑罰，並認為受刑人不需要多麼嚴厲的刑事處遇，始能矯治。而檢察官既係
    在執行判決，則應盡量尊重原確定判決之判斷、裁量，再參諸本案受刑人於本案
    發生前並無遭受羈押或入監服刑之經驗，且已因本案而受羈押十五日，衡諸常情
    ，原先突然被羈押時，應該會感到驚慌、害怕，如今則應是記憶猶新，剩餘之刑
    若准予易科罰金，衡情應足以避免再犯，且本件已遭執行，殘刑亦無再執行之必
    要，因而本院維持原審所為改諭知「易科罰金」之裁定，檢察官之上訴認無理由
    ，應加以駁回之。
三、據上論結，應依刑事訴訟法第四百十二條，裁定如主文。
中    華    民    國      九十一      年      七      月      十八      日
                                  臺灣高等法院臺南分院刑事第四庭
                                      審判長法官  陳    義    仲
                                            法官  楊    子    莊
                                            法官  蔡    崇    義
右正本證明與原本無異。
不得再抗告。
                                      法院書記官  李    育    儒
中    華    民    國      九十一      年      七      月      十九      日
